【裁判字號】    95,簡上,542
【裁判日期】    951229
【裁判案由】    詐欺
【裁判全文】
臺灣桃園地方法院刑事判決             95年度簡上字第542號
上  訴  人  台灣桃園地方法院檢察署檢察官
被      告  甲○○
                      9弄7號6樓
                    （現因另案於桃園監獄執行中）
上列上訴人因被告詐欺案件，不服本院於民國95年10月25日所為
之95年度桃簡字第2245號刑事簡易判決（原檢察官聲請簡易判決
處刑案號：95年度偵字第9067號）提起上訴，及移送併辦（95年
度偵字第21933 號），本院管轄之第二審合議庭判決如下：
    主  文
原判決撤銷。
甲○○幫助意圖為自己不法之所有，以詐術使人將本人之物交付
，處有期徒刑月，如易科罰金，以銀元佰元即新臺幣玖佰元
折算壹日。
    事  實
一、甲○○知悉申請帳戶使用係輕而易舉之事，一般人無故取得
    他人金融帳戶使用之行徑常與財產犯罪之需要密切相關，而
    可預見該名不自行申辦帳戶使用反出價收買他人存摺之人，
    可能係用以遂行不法所有意圖而為詐欺或恐嚇取財等不法財
    產犯罪行為，又對於提供帳戶予他人使用雖無必引發他人萌
    生犯罪之確信，但仍以縱若有人持以犯罪亦不違反其本意，
    基於幫助他人詐欺及恐嚇取財之犯意，於民國95年2 月間之
    某日，經由報紙之分類廣告，以電話聯絡某真實姓名、年籍
    不詳之成年女子，並於同年月16日至同年月22日間之某日，
    在桃園縣八德市○○路大成國中附近，將其於79年12月10日
    在桃園福林郵局所開立之00000000000000號帳戶，及其於95
    年2 月16日以其女藍婉云名義在台北富邦銀行大湳分行開立
    之0000 00000000 號帳戶之存簿、提款卡及密碼，以一本新
    臺幣（下同）2,000 元之代價售與該真實姓名、年籍不詳之
    成年女子並交付之。嗣該名成年女子及所屬之犯罪集團成員
    ，意圖為自己不法之所有，基於詐欺取財之犯意，於同年月
    22日下午6 時許，推由犯罪集團內某真實姓名年籍不詳之女
    性成員，在即時通聊天室自稱「小可」，與潘志傑約定色情
    交易，雙方電話聯絡後，使潘志傑陷於錯誤，並於同年月23
    日凌晨1 時16分許，依指示分別匯款20 ,000 元、29,983元
    至上開藍婉云之台北富邦銀行大湳分行000000000000號帳戶
    、由不詳姓名年籍之人開立之上海銀行中和分行0000000000
    00000 號帳戶內，前開款項當日即遭該犯罪集團成員提領而
    詐欺得手；又該犯罪集團成員另意圖為自己不法之所有，基
    於詐欺取財之犯意，推由集團內某真實姓名、年籍不詳之成
    年人，於95年3 月1 日上午10時許，自稱「葉小櫻」之人，
    撥打戴鄭秀美0000000000號電話，告知其已中獎100 萬元，
    需先匯款手續費始得提領款項，使戴鄭秀美陷於錯誤，於95
    年3 月2 日匯款72,000元至由彭茂倫於合作金庫昌平分行開
    立之0000000000000 號帳戶，復於95年3 月6 日匯款11萬元
    至甲○○上開桃園福林郵局之帳戶，又於同年月6 日、7 日
    、8 日分別匯款10萬元、1 萬元、8 萬元至陳曉霞在龜山大
    崗郵局開立之00000000000000號帳戶前開款項分別於匯款當
    日遭該犯罪集團成員提領而詐欺得手（彭茂倫、陳曉霞涉犯
    詐欺罪嫌，由檢察官另行偵查辦理）。嗣潘志傑、戴鄭秀美
    察覺有異，報警處理而循線查獲上情。
二、案經桃園縣政府警察局八德分局、臺中市警察局第五分局，
    分別報請臺灣桃園地方法院檢察署檢察官、臺灣臺中地方法
    院檢察署檢察官呈請臺灣高等法院檢察署令轉臺灣桃園地方
    法院檢察署檢察官偵查後聲請以簡易判決處刑及移送併辦。
    理  由
一、訊據被告甲○○坦承於上揭時、地，將其所開立之桃園福林
    郵局、以其女藍婉云之名義開立之台北富邦銀行大湳分行之
    帳戶之存簿、提款卡及密碼，以一本2,000 元之代價，同時
    出售與某真實姓名、年籍不詳之成年女子並交付之，惟辯稱
    ：該女子自稱係欲以該帳戶報稅，10日後即返還，其信以為
    真，始將帳戶之存簿、提款卡及密碼均交付之，惟10日後，
    該女子未將帳戶資料返還，其始向銀行報請止付掛失云云。
    經查：
    (一)上揭犯罪事實，業據證人即被害人潘志傑、戴鄭秀美於警
      詢中證述綦詳，復有台北富邦銀行股份有限公司大湳分行
      95年3 月23日北富銀湳字第79號函及所附之交易明細、中
      華郵政股份有限公司桃園郵局95年7 月7 日桃營字第0950
      100854號函及所附之開戶資料、客戶歷史交易清單各1 份
      在卷可稽，是本件被害人潘志傑、戴鄭秀美誤信招攬色情
      交易或中獎之訊息，而與上開犯罪集團成員聯繫致陷於錯
      誤，依指示匯款至指定帳戶，該向被告收購帳戶之成年女
      子及與被害人聯繫之犯罪集團成員，共同涉犯刑法第339
      條第1 項之詐欺取財罪甚明。而被告所販售前開台北富邦
      銀行、桃園福林郵局帳戶，確係供該收購帳戶之真實姓名
      年籍不詳成年女子所屬犯罪集團，分別作為向被害人潘志
      傑、戴鄭秀美詐欺取財後取得贓款所用工具一情，亦屬灼
      然。
    (二)被告雖以前揭情詞置辯，惟查，金融存款帳戶，事關存戶
      個人財產權益之保障，與存戶之印鑑章、提款卡結合，其
      專屬性、私密性更形提高，除非本人或與本人具密切之關
      係者，難認有何理由可自由流通使用該存摺、印章、提款
      卡，一般人亦均有應妥為保管存摺、印鑑章、提款卡，以
      防止被他人冒用之認識，縱有特殊情況偶有將存摺、印鑑
      章、提款卡交付他人之需，亦必深入瞭解其用途後再行提
      供以使用，恆係吾人日常生活經驗與事理；且金融帳戶為
      個人理財之工具，申請開設金融帳戶並無任何特殊之限制
      ，一般民眾皆可以存入最低開戶金額之方式申請開戶，一
      個人可以在不同之金融機構申請多數之存款帳戶使用，並
      無何困難，此乃眾所周知之事實，則依一般人之社會生活
      經驗，苟見非親非故之人不以自己名義申請開戶，反而以
      出價蒐購或租用之方式向他人蒐集金融機構帳戶供己使用
      ，衡情當知悉蒐集金融帳戶者，係將所蒐集之帳戶用於從
      事財產犯罪。又電視媒體對於使用人頭帳戶行詐騙或恐嚇
      之事，已廣為宣傳，被告當時為一年逾38歲之成年人，且
      係高中畢業，當有相當之智識程度與生活經驗，對此亦當
      認識甚明，卻猶將上開帳戶存摺、提款卡及密碼交付與真
      實年籍姓名不詳之成年女子使用，雖未見有何參與詐欺、
      恐嚇被害人之行為、或於事後亦分得款項之積極證據，而
      無從認屬本件詐欺取財行為之共同正犯，然其對於該人可
      能利用他人帳戶做為詐欺取財及恐嚇取財之用，當然有所
      認識、預見，其因貪圖出售帳戶所得之不正利益，而將其
      銀行之存摺、提款卡、密碼交與真實姓名年籍不詳之成年
      女子使用，顯有容認犯罪事實發生之本意；末查，依據卷
      附台北富邦銀行函附95年2 月16日至同年3 月23日之交易
      明細、桃園福林郵局函附之歷史交易明細資料（自89年6
      月21日至95年4 月13日），均已逾被告出售帳戶10日以上
      ，惟均未見被告申請掛失止付之訊息，顯見被告辯稱其於
      出售帳戶10日曾向銀行申請掛失云云，係屬飾卸之詞，不
      足為據。
    (三)按刑法上之幫助犯，係對於犯罪與正犯有共同之認識，而
      以幫助之意思，對於正犯資以助力，而未參與實施犯罪之
      行為者而言（最高法院75年度臺上字第1509號、88年度臺
      上字第1270號判決亦同此意旨）。是以，如未參與實施犯
      罪構成要件之行為，且係出於幫助之意思提供助力，即屬
      幫助犯，而非共同正犯。本件被告基於幫助之犯意，提供
      上開台北富邦銀行、桃園福林郵局帳戶之存簿、提款卡及
      密碼與某真實姓名年籍不詳之成年女子，該成年女子及與
      被害人聯繫之犯罪集團成員，利用被告之幫助，意圖為自
      己不法之所有，分別施用詐術使被害人潘志傑、戴鄭秀美
      陷於錯誤，使潘志傑、戴鄭秀美因而分別匯款至被告所提
      供之上揭帳戶內，是被告所為係參與詐欺取財罪構成要件
      以外之行為，且在無證據證明被告係以正犯之犯意參與犯
      罪之情形下，應認其所為係幫助犯而非正犯行為。綜上所
      述，被告對於該銀行帳戶遭用以作為詐欺取財之犯罪工具
      應有所認識、預見，且在其幫助犯罪之共同認識範圍內，
      其有幫助他人犯詐欺取財罪之意甚明。從而，本件事證明
      確，被告犯行洵堪認定，應予依法論罪科刑。
二、刑法及刑法施行法部分條文業經於94年2 月2 日修正公布，
    並均於95年7 月1 日施行。按行為後法律有變更者，適用行
    為時之法律，但行為後之法律有利於行為人者，適用最有利
    於行為人之法律，現行刑法第2 條第1 項定有明文。修正後
    刑法第2 條第1 項之規定，係規範行為後法律變更所生新舊
    法律比較適用之準據法，於修正後刑法施行後，應適用修正
    後刑法第2 條第1 項規定之從舊從輕之原則為比較；修正後
    刑法第2 條第2 項，則為同條第1 項之特別規定，於修正後
    刑法施行後，關於非拘束人身自由之保安處分，應依修正後
    刑法第2 條第2 項之規定，適用裁判時之法律。又修正後刑
    法第35條，乃刑之重輕之法定次序與標準，應適用裁判時之
    修正後刑法第35條之規定。修正後刑法第2 條第1 項係採從
    舊從輕原則，適用最有利於行為人之法律。既曰法律，自較
    刑之範圍為廣；除法律有特別規定者（如修正後刑法第2 條
    第2 項非拘束人身自由之保安處分適用裁判時法，修正後刑
    法施行法第9 條之3 規定之情形），應依其規定；或事關執
    行之緩刑之宣告，或犯罪在刑法修正施行前，自首在刑法施
    行後之自首部分，或程序之規定（程序從新，如刑法第40條
    沒收宣告之程序規定），應適用裁判時之修正後刑法之規定
    外；依修正後刑法第2 條第1 項比較時，應就罪刑有關之共
    犯、未遂犯、連續犯、牽連犯、結合犯，以及累犯加重，自
    首減輕暨其他法定加減原因（如身分加減）與加減例等一切
    情形，綜其全部之結果而為比較後，整個之適用，不能割裂
    而分別適用有利益之條文。關於易科罰金之折算標準、易服
    勞役之折算標準及期限、罰金與死刑是否併予執行、多數有
    期徒刑定應執行之刑時之最高刑期之限制等之修正，事涉行
    為人易刑折算標準金額之多寡與期限之長短及定執行刑時能
    否就罰金刑併予執行或有期徒刑定應執行之刑時最高度之限
    制，亦均屬依修正後刑法第2 條第1 項所應比較適用法律之
    範圍。拘束人身自由之保安處分，並非屬修正後刑法第2 條
    第2 項規定應適用裁判時法之範圍，除有特別規定者外，亦
    屬應依修正後刑法第2 條第1 項比較適用之法律；從刑附屬
    於主刑，除法律有特別規定者外，依主刑所適用之法律（以
    上參考最高法院95年5 月23日刑事庭第8 次會議決議及最高
    法院24年上字第4634號、24年上字第5292號、27年上字第26
    15號判例）。被告行為後，下列法律業經修正，茲比較如下
    ：
    (一)刑法第339 條第1 項之詐欺取財罪，法定刑所得科或併科
      之罰金為1,000 千元以下罰金，據修正後刑法施行法增訂
      第1 條之1 ：「中華民國九十四年一月七日刑法修正施行
      後，刑法分則編所定罰金之貨幣單位為新臺幣。九十四年
      一月七日刑法修正時，刑法分則編未修正之條文定有罰金
      者，自九十四年一月七日刑法修正施行後，就其所定數額
      提高為三十倍。但七十二年六月二十六日至九十四年一月
      七日新增或修正之條文，就其所定數額提高為三倍」及刑
      法第33條第5 款修正為：「主刑之種類如下：五、罰金：
      新臺幣一千元以上，以百元計算之」等規定，依修正後之
      法律，刑法第339 條第1 項詐欺取財罪，所得科或併科之
      罰金刑最高均為新臺幣3 萬元、最低均為新臺幣1,000 元
      ；然依被告行為時之刑罰法律，即罰金罰鍰提高標準條例
      第1 條前段規定得提高之倍數為2 倍至10倍及刑法第33條
      第5 款規定之罰金最低額1 元計算，刑法第339 條第1 項
      之詐欺取財罪，所得科或併科罰金刑最高額均為銀元1 萬
      元，最低額均為銀元1 元，經依現行法規所定貨幣單位折
      算新臺幣條例第2 條換算為新臺幣，罰金刑最高額雖均與
      新法同為新臺幣3 萬元，然最低額僅為新臺幣3 元。因此
      ，比較上述修正前、後之刑罰法律，自以被告行為時關於
      科處罰金刑之法律較有利於被告。
    (二)刑法第30條之規定，將「幫助他人犯罪者，為從犯。雖他
      人不知幫助之情者，亦同。從犯之處罰，得按正犯之刑減
      輕之。」之規定，修正為：「幫助他人實行犯罪行為者，
      為幫助犯。雖他人不知幫助之情者，亦同。幫助犯之處罰
      ，得按正犯之刑減輕之。」，揆諸本條之規定，僅係將「
      從犯」修正為「幫助犯」，而本案被告幫助他人犯本案之
      犯行，係屬幫助他人犯罪行為之從犯，則適用修正施行前
      之刑法第30條規定論處，並無不利於被告。
    (三)被告行為時之刑法第41條第1 項有關易科罰金之折算標準
      已於94年2 月2 日修正公布，罰金罰鍰提高標準條例第2
      條並於95年5 月17日修正刪除，均自95年7 月1 日施行，
      有關易科罰金之折算標準，被告行為時之易科罰金折算標
      準，修正前罰金罰鍰提高標準條例第2 條前段（現已刪除
      ）規定，就其原定數額（一元以上三元以下）提高為100
      倍折算1 日，則本件被告行為時之易科罰金折算標準，應
      以銀元100 元以上300 元以下折算1 日，經折算為新臺幣
      後即以新臺幣300 元以上900 元以下折算1 日，惟95年7
      月1 日施行之刑法第41條第1 項前段則規定：「犯最重本
      刑為五年以下有期徒刑以下之刑之罪，而受六個月以下有
      期徒刑或拘役之宣告者，得以新臺幣一千元、二千元或三
      千元折算一日，易科罰金。」，比較修正前後之易科罰金
      折算標準，以修正施行前之規定，較有利於被告，依修正
      後刑法第2 條第1 項前段之規定，應適用行為時即修正前
      刑法第41條第1 項前段、修正前罰金罰鍰提高標準條例第
      2 條之規定較有利於被告。
    (四)綜合上述各條文修正前、後之比較，揆諸前揭最高法院決
      議及修正後刑法第2 條第1 項前段、後段規定之「從舊、
      從輕」原則，自應全部適用被告行為時之法律，即修正前
      刑法之相關規定予以論處。
三、查金融存款帳戶，屬於個人財產權益。而近來犯罪集團犯案
    每每利用人頭帳戶為其犯罪工具，若任意提供自己帳戶及其
    相關物件資料予不明人士使用，將有遭他人作為犯罪時非正
    當資金進出之用之不法用途，此為具有社會生活經驗之成年
    人所得認識，本件被告任意交付前開帳戶資料予不認識之人
    ，即有以該帳戶供他人作為詐欺取財犯罪時使用之未必故意
    甚明。惟被告僅提供其帳戶之相關物件，為他人之詐欺及恐
    嚇取財犯行提供助力，尚無以自己實施詐欺取財犯罪之意思
    ，而與他人有詐欺及恐嚇取財之犯意聯絡，或被告有直接參
    與詐欺及恐嚇取財犯罪構成要件行為之分擔情事，故尚非共
    同正犯，業如前述。又被告將其本人出請之福林郵局帳戶及
    以其女藍婉云名義所申請之台北富邦銀行帳戶，同時一次出
    售予不詳姓名之成年女子，檢察官雖僅就被告出售其女藍婉
    云之台北富邦銀行帳戶部分聲請簡易判決處刑，惟未起訴部
    分與起訴部分既有單純一罪關係，為起訴效力所及，本院自
    應就移送併辦部分合併審理。是核被告所為，係犯行為時（
    即修正前）刑法第30條第1 項前段、第339 條第1 項之幫助
    詐欺取財罪，又被告係幫助他人犯罪之從犯，依修正前刑法
    第30條第2 項之規定，按正犯之刑減輕之。原審適用95年7
    月1 日修正施行前之刑法第339 條第1 項、第30條第1 項前
    段、第2 項、第41條第1 項前段、罰金罰鍰提高標準條例第
    1 條前段、修正施行前之罰金罰鍰提高標準條例第2 條，判
    處被告拘役59日，如易科罰金，以銀元300 元折算1 日，固
    非無見，惟查，原審未及審酌被告於上開時地，同時出售其
    開立之桃園福林郵局帳戶供詐欺集團詐害被害人戴鄭秀美所
    用之工具，即屬無可維持，檢察官提起上訴，請求撤銷改判
    ，為有理由，應由本院管轄之第二審合議庭予以撤銷改判。
    爰審酌被告為貪圖小利，將存摺、提款卡及密碼提供予他人
    充為犯罪收贓之用，不僅助長恐嚇等財產犯罪於社會上充斥
    橫行，且因有「人頭戶」包藏掩飾致而查緝困難之故，幕後
    犯罪人得以逍遙法外，致使此類犯罪手法層出不窮，嚴重危
    害交易秩序與社會治安，惟其於犯罪後坦承犯行，及被告幫
    助他人犯詐欺取財罪之犯罪動機、目的、手段、造成被害人
    之財產上損害等一切情狀，量處如主文所示之刑，並依修正
    前刑法第41條第1 項前段及修正前罰金罰鍰提高標準條例第
    2 條之規定諭知易科罰金之折算標準。
四、至上開台北富邦銀行、桃園福林郵局帳戶之存簿及提款卡，
    固係被告提供充為幫助該集團詐欺取財所用，然依現今金融
    機構與客戶之契約，係由金融機構提供予客戶使用，於客戶
    結清帳戶時，存摺由金融機構於該存摺註記作廢後客戶始得
    留存、金融機構大多要求提款卡需剪卡寄回等情觀之，上開
    存摺、提款卡之所有權應仍屬金融機構所有，且上開帳戶之
    存摺、提款卡及密碼單等資料，均未扣案，且乏確據證明尚
    屬存在；至於被告因出售上開帳戶而得款4,000 元，並未扣
    案，且係消費物，恐已早經被告花用殆盡，並無證據足資證
    明現款仍屬被告所有，為免將來執行困難，爰均不予宣告沒
    收，附此敘明。
據上論斷，應依刑事訴訟法第455 條之1 第1 項、第3 項、第36
9 條第1 項前段、第364 條、第299 條第1 項前段，修正後刑法
第2 條第1 項前段、修正前刑法第30條第1 項前段、第2 項、第
339 條第1 項、第41條第1 項前段，罰金罰鍰提高標準條例第1
條前段、修正前罰金罰鍰提高標準條例第2 條，判決如主文。
本案經檢察官薛植和到庭執行職務
中    華    民    國    95    年    12    月    29    日
                  刑事第四庭  審判長法  官  黃斯偉
                                    法  官  蘇昭蓉
                                    法  官  陳心婷
上正本證明與原本無異。
如不服本判決，應於判決送達後10日內向本院提出上訴狀（應附
繕本）。
                                    書記官  陳青瑜
中    華    民    國    96    年    1     月    3     日
附錄本件論罪科刑法條全文：
刑法第三百三十九條第一項(普通詐欺罪)：
意圖為自己或第三人不法之所有，以詐術使人將本人或第三人之
物交付者，處五年以下有期徒刑、拘役或科或併科一千元以下罰
金。


司法院資訊處製作；財團法人民間司法改革基金會備份。
